臺灣彰化地方法院北斗簡易庭民事判決
110年度斗簡字第5號
原      告  公業陳隆順

法定代理人  陳金火  
訴訟代理人  邱垂勳律師
被      告  李原項  
訴訟代理人  陳榮昌律師
上列當事人間請求返還不當得利事件，本院於民國110年4月20日
言詞辯論終結，判決如下：
    主    文
原告之訴駁回。
訴訟費用由原告負擔。
    事實及理由
一、原告主張：原告所有坐落彰化縣○○鎮○○段00000地號土地（
    面積104平方公尺，下稱系爭土地），遭被告之父李丁（非
    原告之派下員，已歿）向原告派下員訴外人陳群英、陳傳宗
    、陳愛哮、陳福來（下稱陳群英等4人）私相買賣系爭土地
    後占用並於其上興建房屋（門牌號碼：彰化縣○○鎮○○路0段0
    00號、102平方公尺，下稱系爭房屋）使用，嗣李丁過世後
    由被告單獨繼承，被告不得逕以李丁與前手占有人即派下員
    陳群英等4人之買賣契約，對於原告陳隆順祭祀公業主張其
    有占有之利益。原告主張被告對於系爭土地仍屬無權占有，
    獲得相當於土地租金之利益，爰依民法第179條、土地法第9
    7條第1項之規定，依系爭土地申報地價年息10%計算自民國1
    05年1月1日起至109年12月31日止相當於租金之不當得利共
    計新臺幣（下同）37萬4,748元。並聲明：被告應給付原告3
    7萬4,748元即自起訴狀繕本送達翌日起至清償日止，按週年
    利率5%計算之法定遲延利息。
二、被告則以：被告基於占有連鎖之原理取得對系爭土地之占有
    ，則系爭房屋占有系爭土地係屬有法律上之原因，非無權占
    有，與民法第179條之構成要件有別，無不當得利可言等語
    ，以為置辯。並聲明：原告之訴駁回。
三、得心證之理由：
  ㈠原告上開主張，業據其提出土地登記第一類謄本、地籍圖謄
    本、彰化縣北斗地政事務所103年7月7日北土測字第1168號
    複丈成果圖、本院103年度訴字第652號民事判決、臺灣高等
    法院臺中分院107年度更一字第8號民事判決、最高法院108
    年度台上字第216號確定判決等件為證，應堪信原告上開主
    張之事實為真。
  ㈡按共有物分管之約定，不以訂立書面為要件，倘共有人間實
    際上劃定使用範圍，對各自占有管領之部分，互相容忍，對
    於他共有人使用、收益，各自占有之土地，未予干涉，已歷
    有年所，即非不得認有默示分管契約之存在。又共有人於與
    其他共有人訂立共有物分割或分管之特約後，縱將其應有部
    分讓與第三人，其分割或分管契約，對於受讓人仍繼續存在
    。最高法院著有83年台上字第1377號判決及48年台上字第10
    65號判例意旨足參。
  ㈢系爭土地於47年間經原告派下四房協議分管（默示分管契約
    ）及同年6月30日原告大房派下員陳群英等4人【出售】其分
    管範圍即系爭土地予李丁之事實並訂有系爭土地賣渡證書，
    業據臺灣高等法院臺中分院107年度上更一字第8號民事判決
    及最高法院108年度台上字第216號民事確定判決認定為真，
    此有上開判決書附卷可稽。而被告單獨繼承李丁之遺產（系
    爭房屋與系爭土地使用權利）亦為兩造所不爭執，則被告占
    有使用系爭土地，自應認被告有其占有系爭土地之權源，與
    民法第767條第1項前段之構成要件有別，非屬無權占有。另
    被告占有使用系爭土地係有其法律上之原因，已如前述，亦
    與原告主張被告享有不當得利之法律關係有間。從而，原告
    主張被告應將相當於租金之不當得利返還原告，委無足採。
  ㈣民法不當得利制度之精神在於公平調節財貨之歸屬，分管契
    約在於確定分管人使用不動產之權利及範圍，本院除應受上
    開臺灣高等法院臺中分院107年度更一字第8號民事判決認定
    事實之拘束外，復審酌李丁本來就是向陳群英等4人【買受
    】系爭土地使用權利，為有償之占有使用，李丁給付之價金
    ，正為占有使用系爭土地之對價，且李丁與陳群英等4人簽
    立賣渡證書時，並未約定使用期限，本院認定李丁使用系爭
    土地無期限之限制，現被告繼承李丁遺產當然包括繼受協議
    分管契約及占有使系爭土地之權利，原告主張被告應給付原
    告自105年1月1日起至109年12月31日止相當於租金之不當得
    利，業已包含在李丁給付陳群英等4人之對價中，無享有不
    當得利可言。除原告依法終止系爭土地分管協議或使用契約
    外，應不得主張被告返還相當於租金之不當得利甚明。
  ㈤綜上所述，原告依不當得利之法律關係，請求被告返還自105
    年1月1日起至109年12月31日止相當於租金之不當得利37萬4
    ,748元及法定遲延利息，為無理由，應予駁回。本件訴訟費
    用，應由敗訴之原告負擔。
四、本件事證已臻明確，兩造其餘之攻擊或防禦方法，及所援用
    之證據，經本院斟酌後，認為與判決基礎之事實並無影響，
    均不足以影響本裁判之結果，自無庸一一詳予論駁之必要。
五、訴訟費用負擔之依據：民事訴訟法第78條。
中　　華　　民　　國　　110  　年　　5 　　月　　7　　日
                  北斗簡易庭   法　官  丁兆嘉
以上正本係照原本作成。
如不服本判決，應於判決送達後20日內，向本院提出上訴狀。（
須按他造當事人之人數附繕本）。如委任律師提起上訴者，應一
併繳納上訴審裁判費。
中　　華　　民　　國　　110 　年　　5 　　月　　7 　　日
                              書記官  葉春涼